臺北高等行政法院判決　　　　　　　　　　　　　　九十二年度訴字第三三八七號
　　　　　　　　　　　　　　　.
　　原　　　告　甲○○
　　訴訟代理人　李迎新（會計師）
　　　　　　　　蔡靜玫律師
　　　　　　　　蔡富強律師
　　被　　　告　財政部臺北市國稅局
　　代　表　人　張盛和（局長）
　　訴訟代理人　乙○○
右當事人間因綜合所得稅事件，原告不服財政部中華民國九十二年五月二十七日台財
訴字第○九二○○一二三六二號訴願決定（案號：第00000000號），提起行
政訴訟。本院判決如左：
　　主  文
原告之訴駁回。
訴訟費用由原告負擔。
　　事  實
一事實概要：原告民國（下同）八十九年度綜合所得稅結算申報，經被告核定綜合所
  得總額為新台幣（下同）二八、三五六、○六七元，淨額為二七、七九七、○六七
  元。並就短漏稅額二、五九一、三○二元，處○‧二倍罰鍰為五一八、二○○元。
  原告對被告之罰鍰部分不服，申請復查，經被告以九十一年十二月七日財北國稅法
  字第○九一○二四三四五四號復查決定，駁回其申請，原告仍未甘服，提起訴願，
  亦遭決定駁回，遂向本院提起行政訴訟。
二兩造聲明：
　(一)原告聲明：訴願決定及原處分關於罰鍰部分均撤銷。
　(二)被告聲明：駁回原告之訴。
三兩造之爭點：
  原告主張係因未收到扣繳憑單致短漏報所得，並無故意過失，且事後已如數補繳，
  被告罰鍰處分，顯有違誤，是否可採？
　(一)原告主張：
    1.被告不問原告並無故意、過失，率予處罰，違反司法院釋字第二七五號解釋所
      揭示「行政罰須以過失為其責任條件」：
      (1)行政罰之基本原則為「責任原則」，行政罰係屬對人民之制裁，處罰性之法
        律本應作嚴格解釋，行為人有可歸責之原因，始得加以處罰，此「有責性原
        則」乃行政罰或行政制裁應遵守服膺的基本原則。司法院釋字第二七五號解
        釋文明確揭示：「人民違反法律上義務而應受行政罰之行為，法律無特別規
        定時，雖不以出於故意為必要，仍須以過失為其責任條件。」將行之多年不
        問有無故意或過失一概處罰之原則，一舉加以變更，其理由乃基於憲法保障
        人民權利之意旨。
      (2)本件依核定通知書所載可知，原告八十九年度股利及利息計有九十五筆，原
        告已就取得之各類憑單全數申報，而未申報的十六筆全因未收到憑單所致，
        原告於起訴狀及準備書狀詳細論述在現行所得稅申報制度下，各類所得扣繳
        憑單及股利憑單，為納稅義務人每年度結算申報綜合所得稅時，無可取代及
        不可或缺之憑證，納稅人未收到所得憑單即無法知悉所得金額及已扣繳稅款
        之金額（或可扣抵稅額）而無從據以申報；而扣繳義務人依所得稅法第八十
        九條、九十二條、一百零二條之一等規定，本應於每年二月十日前將各類憑
        單填發送達納稅義務人，卻因財政部及被告未善盡監督扣繳義務人確實送達
        憑單之責任，故現行實務上扣繳義務人經常以平信郵寄方式寄送憑單，導致
        納稅人未收到憑單而未申報該部分所得，此非納稅人之過失。股利所得其計
        算繁複專業、投資標的經常變動，利息所得也因現今投資理財之普遍多樣，
        僅一個年度同一家銀行利息憑單就有數張之多，均非納稅人之注意程度可及
        。故原告因未收到憑單致未申報所得並非原告之過失，無過失即不得施以處
        罰，被告施以處罰顯已違反「有責性原則」。
      (3)本件原告一接獲補稅通知，立即將本稅及利息全數繳清，更可證明原告當初
        並無故意未申報，被告不追究扣繳義務人的責任，行政即有缺失及瑕疵，反
        而任意對無故意或過失之原告施以處罰，違反司法院釋字第二七五號解釋「
        行政法規中，無特別規定者，須以行為人出於故意或過失之行為，始應受罰
        」之意旨，及憲法第十五條保障人民生命、財產權利之精神。本件非單一事
        件，人民無過失或故意卻被處罰，被告偏頗失察，顯有不公。
    2.被告未善盡監督扣繳義務人確實送達憑單，以致原告因未收到憑單致未申報該
      部分所得，非原告之過失，被告本不應處罰原告，卻要求無過失的原告負舉證
      責任，證明自己無過失，於理不合：
      (1)司法院釋字第二七五號解釋後段但書「但應受行政罰之行為，僅須違反禁止
        規定或作為義務，而不以發生損害或危險為其要件者，推定為有過失，於行
        為人不能舉證證明自己無過失時，即應受處罰。」造成行政機關依此不憑任
        何證據逕行「推定為有過失」。按此項但書「推定過失」，係從立法技術上
        將舉證責任倒置，把原應由行政機關擔負之舉證責任改由行為人負擔，倘未
        將適用範圍予以限制，將造成行為人承受過重的責任，故學者均主張「推定
        過失」僅限於情節輕微之不服從犯、違警犯及行為罰，例如違反道路交通管
        理處罰條例之隨便按鳴喇叭、闖紅燈者，因情節輕微將舉證責任從主管機關
        轉換為行為人負擔。何況，依司法院釋字二七五號解釋所謂推定過失僅適用
        於行為罰，本件消極不作為之漏稅罰，應不適用推定過失。
      (2)所得稅法第一百十條係漏稅罰，稽徵機關本應先盡第一次的舉證責任，證明
        納稅人已經收到扣繳憑單而有漏報之故意或過失。被告稱原告未收到憑單時
        ，應於申報前主動向所得扣繳單位查詢、索取，向投資證券公司查詢股利發
        放情形。查財政部及被告既已藉著扣繳制度掌握全國人民的所得資料，還要
        求人民於辦理結算申報時，到處打電話詢問憑單寄出否，向扣繳單位要求補
        發等等，查所得稅法第七十一條並無規定納稅人須一一查詢填發單位是否有
        當年度之所得申報憑單及是否已寄出，被告硬性要求原告「向扣繳單位查詢
        」，加諸人民不必要的負擔，增加法律所無的限制，顯屬違法！
    3.對於無過失行為加以處罰，並無法達到防止再犯之行政目的，違反「比例原則
      」或「期待可能性原則」，徒然滋生民怨，浪費公帑：
      (1)人民財產權應予保障，憲法第十五條定有明文，限制人民財產權之法律須符
        合憲法第二十三條所定要件。違反稅法之罰鍰處分係對人民財產權之限制剝
        奪，本諸法治國家保障人權之原理，行政機關為達成目的與手段間應受適當
        性、必要性、衡量性之比例原則規範。行政程序法第七條第一款規定：「行
        政行為採取之方法應有助於目的之達成」。
      (2)依所得稅法的扣繳規定，扣繳義務人必須於每年一月底向被告列報憑單，如
        未申報，被告均依法嚴予處罰，被告乃得以掌握全國人民的所得資料；但就
        扣繳義務人依法應確實送達各類憑單予納稅人，被告卻未依法嚴予監督，導
        致納稅人因未收到憑單致短、漏報所得而遭受處罰之情事，屢見不鮮。被告
        不思改進怠忽職責之違失，反而藉此處罰納稅人，其行政行為明顯偏頗，顯
        然違反誠信原則。
      (3)納稅人深知被告完全掌握此類憑單所得資料，除非沒有收到憑單，根本沒有
        漏報的動機及必要，因非其過失所致，即使曾經被處罰仍無法避免再度被處
        罰。換言之，對人民之無過失行為施以處罰，並不能達到防止再犯之目的，
        被告顯已牴觸行政程序法第七條之比例原則。
      (4)被告每年利用全國所得歸戶檔與納稅人結算申報檔互相勾稽，每年產出短漏
        報案達數以萬件，用這套以法律及國家行政資源所建構的所得歸戶系統對抗
        全國納稅人，被告不費吹灰之力處罰人民，卻不必舉證納稅人有過失，反而
        辯稱應由納稅人舉證證明自己無過失，明顯使納稅義務人處於資訊不對等地
        位，根本違反公平正義及保障人權精神。
　(二)被告主張：
    1.本件原告於辦理八十九年度綜合所得稅結算申報時，未將其本人之營利所得七
      、五一四、一六八元、利息所得一○、一七五元及其配偶洪石和營利所得一二
      三、六九六元列入申報，致短漏所得稅額二、五九一、三○二元，被告原處分
      就短漏稅額依規定，處罰鍰為五一八、二○○元（計算式：2,591,302× 0.2=
      518,260，計至百元止）。原告不服，復查主張並未收到相關所得扣繳憑單，
      致無法得知所得訊息，亦無從核對收到之憑單是否齊全，其漏報並無過失，申
      請被告復查結果，以原告及其配偶確有該漏報之利息及營利所得，且為原告所
      不爭之事實，原告即應依所得稅法第七十一條規定辦理申報，尚不能以未收到
      扣繳憑單而主張免其申報義務。又扣繳憑單為抵繳稅款之依據，非申報所得之
      唯一憑據，原告亦可向原扣繳單位查詢或申請補發，原告執稱其因未收到扣繳
      憑單致未申報，並無過失乙節，自無可採。又原告漏報所得金額高達七、六四
      八、○三九元，更有單筆漏報所得高達五、五七二、九八七元，並非小數，且
      大部分漏報所得為上市公司股利所得，按各上市公司分配股利之訊息，均須於
      證券交易所公布相關訊息，亦須通知其股東參加股東大會，原告稱其無法得知
      所得訊息，亦無從核對收到之憑單是否齊全，其並無過失乙節，顯屬卸辭。是
      以原告對於是項所得漏未申報，縱非故意，仍難卸免其過失漏報之責任，原處
      分依法據以處罰，並無不當，復查決定予以維持，亦無違誤。
    2.按對於違反行政作為義務者，行為人所負擔法律責任，依現行通說於實務上係
      採過失推定之原則，即行政法規中，無特別規定者，須以行為人出於故意或過
      失之行為，始應受罰。對於應受行政罰之行為，如屬於輕微違反行政法規之行
      為，亦即不以發生損害或危險為要件，而純粹違反禁止規定或作為義務之行為
      ，行為人只要有所違反，即先推定其有過失，行為人欲免責時，應舉證證明自
      己無過失，始得免責。此觀司法院釋字第二七五號解釋即明。本件原告引述行
      政秩序罰法草案，對責任條件所為之規定以處罰故意為原則，過失之處罰則需
      有明文規定始得罰之等語；惟按行政秩序罰法草案規定之責任條件，縱有異於
      現行有效之法規，亦難為有利於原告於本件違章事實之免責性，司法院釋字第
      二七五號解釋意旨，亦無悖憲法保障人權之本質。
    3.次按現行綜合所得稅制係採家戶申報制，乃重在誠實報繳為前提，又有所得即
      應課稅，乃所得稅制之基本原則，是取有應稅所得者即應誠實申報，核與有無
      取得該所得之交易憑證無涉，從而相對於不符合誠實申報者，法律上亦規定該
      當處罰之要件，其迥異於扣繳制度在於掌握稅源即時納庫，俾資國庫能適時支
      應經常調度所需之設計，此觀之相關條文之規定自明。是難謂法律上之扣繳規
      定將使所得無遁所而涓滴不漏等情事，即得免除納稅義務人應誠實申報之義務
      ，或甚而據以免除短漏報違章之責任。原告訴稱扣繳憑單為申報所得之唯一憑
      據，無扣繳憑單即無從申報等情，顯係對法令之誤解，洵無足取。又原告對於
      系爭漏報違章之事實，並未能提出相關具體證據，以明其無過失之責任，徒言
      主張未收到扣繳憑單而漏報所得為無過失行為，亦屬狡飾之詞，難謂為有利之
      證據。
    4.再者，行政機關依法行政，乃其職權及義務，現行稅法對於違反規定之處罰要
      件，均有明文，從而稽徵機關基於公權力之行使，對於觸犯罰則而構成違章要
      件事實者，率為依法論處，誠為維護租稅秩序，並符租稅公平、正義原則所必
      要。稽徵機關運用歸戶資料作為查核結算申報正確與否，乃係稽徵行政之本於
      執行法律所必然，亦正以顯示稽徵作業效能提升之使然，實有利於匡正部分納
      稅義務人之心存僥倖心理；又不論機關或個人，斷無考量罰鍰獎金問題，對於
      具體個案之查核更與獎金分配無涉。原告指稱稽徵機關勾稽查核仍無法免於納
      稅義務人之漏報，及謂稽徵機關依財務罰鍰給獎分配辦法坐收罰鍰獎金，顯屬
      以偏蓋全。
　　理  由
一按「納稅義務人已依本法規定辦理結算申報，但對依本法規定應申報課稅之所得額
  有漏報或短報情事者，處以所漏稅額兩倍以下之罰鍰。」為行為時所得稅法第一百
  十條第一項所明定。復按「人民違反法律上之義務而應受行政罰之行為，法律無特
  別規定時，雖不以出於故意為必要，仍須以過失為其責任條件。但應受行政罰之行
  為，僅須違反禁止規定或作為義務，而不以發生損害或危險為其要件者，推定為有
  過失，於行為人不能舉證證明自己無過失時，即應受處罰。」司法院釋字第二七五
  號解釋可資參照。
二本件原告八十九年度綜合所得稅結算申報，經被告核定綜合所得總額為二八、三五
  六、○六七元，淨額為二七、七九七、○六七元。並就短漏稅額二、五九一、三○
  二元，處罰鍰為五一八、二○○元。原告就被處罰鍰部分不服，循序申請復查，提
  起訴願，均遭決定駁回，復起訴主張其因未收到扣繳憑單致短漏報所得，並無故意
  過失，且事後已如數補繳，被告罰鍰處分，顯有違誤，詳如其起訴狀事實欄所載理
  由等語。
三查原告八十九年度綜合所得稅結算申報，漏報其本人之營利所得七、五一四、一六
  八元，利息所得一○、一七五元，及其配偶洪石和營利所得一二三、六九六元，致
  短漏所得稅額二、五九一、三○二元，處○．二倍罰鍰為五一八、二○○元（計至
  百元止），原告對漏報補稅部分並未爭執，僅就罰鍰部分表示不服，主張未收到扣
  繳憑單，始發生漏報，並無故意、過失，不應受罰等語。查原告漏報其本人及配偶
  之營利所得及利息所得金額多達七、六四八、○三九元，其中有單筆漏報所得額高
  達五、五七二、九八七元，且大部分漏報所得為上市公司股利所得，各上市公司分
  配股利均會在證券交易所公布相關訊息，並通知股東參加股東會，故原告就其有關
  營利所得，自不得諉為不知，另在金融機構有存款，必有利息，亦應為原告所熟悉
  ，則原告漏報上開營利所得及利息所得，縱非故意，亦難謂無過失。又綜合所得稅
  採申報制，有所得即應誠實申報，尚難藉未收到扣繳憑單，而解免申報義務，若確
  未收到扣繳憑單，亦可向扣繳單位查詢或申請補發，原告應申報系爭營利所得及利
  息所得，竟漏未申報，申報前稍加注意或查詢，就不致漏報，故原告主張其漏報系
  爭營利所得及利息所得，並無故意、過失云云，洵不足採。
四綜上說明，本件被告就原告八十九年度綜合所得稅按所漏稅額酌情處○．二倍罰鍰
  計五一八、二○○元（計算式：二、五九一、三○二 x○．二 =五一八、二六○，
  計至百元止），核無違誤，訴願決定，予以維持，亦無不合，原告起訴意旨，非有
  理由，應予駁回。
五據上論結，本件原告之訴為無理由，依行政訴訟法第九十八條第三項前段，判決如
  主文。
中　　　華　　　民　　　國　　九十三　　年　　 十一 　　月　　　十　　　日
                　　 臺 北 高 等 行 政 法 院   第 四 庭
                                    審 判 長   法  官  王立杰
                                               法  官  胡方新
                                               法  官  黃本仁
右為正本係照原本作成。
如不服本判決，應於送達後二十日內，向本院提出上訴狀並表明上訴理由，如於本判
決宣示後送達前提起上訴者，應於判決送達後二十日內補提上訴理由書（須按他造人
數附繕本）。
中　　　華　　　民　　　國　　九十三　　年　 　十一　 　月　　　十二　　日
            　　　　　　　　　  　             書記官  姚國華
